【裁判字號】    98,上,30
【裁判日期】    981223
【裁判案由】    清償借款
【裁判全文】
臺灣高等法院花蓮分院民事判決            98年度上字第30號
上  訴  人  甲○○
訴訟代理人  李文平律師
訴訟代理人  張照堂律師
被  上訴人  丙○○
上列當事人間請求清償借款事件，上訴人對於中華民國98年7月1
0日臺灣花蓮地方法院97年度訴字第396號第一審判決提起上訴，
本院於民國98年12月9 日言詞辯論終結，判決如下：
    主      文
上訴駁回。
第二審訴訟費用由上訴人負擔。
    事實及理由
壹、兩造爭執要旨：
一、上訴人於原審主張：
  (一)被上訴人自民國83年1 月起陸續向上訴人借款，並以訴外人
    即被上訴人父親楊明成為保證人，借款總金額高達新台幣（
    下同）6,290,450 元，嗣經上訴人催討，卻一再拖延，兩造
    及被上訴人父母最後於88年總結算時，被上訴人尚積欠350
    萬元未還，雙方亦立有借據，該借據雖因時間久遠業已遺失
    ，然上訴人就上開借款先前均簽發如附表一、二所示之支票
    （下稱系爭支票）交付予被上訴人收受，被上訴人再將系爭
    支票存入其帳戶兌現，自不容被上訴人否認兩造間有消費借
    貸之法律關係存在，縱被上訴人否認兩造之消費借貸關係，
    被上訴人亦確實收受系爭支票票款，為此爰依消費借貸及不
    當得利之法律關係（擇一為勝訴判決），請求被上訴人給付
    積欠之款項350萬元等語。
  (二)對被上訴人抗辯所為之陳述：
    1.被上訴人自認系爭支票均已存入其臺灣土地銀行玉里分行
      000-000-000-000 帳戶（下稱系爭帳戶），即符合消費借
      貸契約之要物性。
    2.被上訴人主張系爭支票18紙係借貸予楊明成，然未附任何
      證據以實其說。且本案由上訴人所開立之系爭支票18紙，
      與他案12紙支票根本無一相同，且本案消費借貸關係存在
      兩造之間，他案消費借貸關係則存在上訴人與楊明成之間
      ，契約當事人亦不相同。被上訴人卻持楊明成已在他案提
      出過之遠期支票主張係客票調現，則相同票據如何調現2
      次？
    3.況被上訴人所舉以遠期客票清償本件借款之支票均為被上
      訴人父親楊明成、母親張慧君背書，並無被上訴人之背書
      ，且上開支票中有部分乃存入上訴人配偶之帳戶，故無法
      證明上開支票款項為被上訴人所支付予上訴人及用以清償
      其所積欠上訴人借款之事實。
    4.上訴人與被上訴人父親楊明成另有消費借貸關係存在，93
      年7 月上訴人向被上訴人父親楊明成提告，原本亦考慮是
      否同時對被上訴人提告，惟鑑於為不同之消費借貸關係，
      且曾允諾被上訴人延至96年還款，故於93年才僅先對楊明
      成提告。
    5.被上訴人於88年間購置坐落於台南之不動產，足認被上訴
      人有財力之事實，且可佐證被上訴人不僅向上訴人借貸，
      且借貸之金錢即用於購置不動產之上。
  (三)為此，聲明被上訴人應給付上訴人350 萬元，及自起訴狀繕
    本送達翌日起至清償日止，按年息5%計算之利息；並陳明願
    供擔保，請准宣告假執行。原判決為上訴人敗訴判決後，提
    起上訴後，聲明：原判決廢棄，廢棄部分改判如原審之聲明
    。
二、被上訴人則以：
  (一)系爭支票中除票號0000000 號之支票外，均已在被上訴人所
    有系爭帳戶兌現。但不得依此兌現認兩造間有消費借貸關係
    存在，事實上係訴外人即上訴人父母因經營大元行砂石場需
    要，而將所收遠期客票向上訴人調借周轉，月息18% ，再由
    上訴人按客票票期扣除利息後，開立即期系爭支票，存入當
    時供被上訴人父親楊明成使用之被上訴人所有系爭帳戶，且
    全部客票均兌現，無積欠上訴人任何款項。如有未清償怎會
    拖至將近15年之久，而這期間上訴人從未催告或催討。
  (二)被上訴人為63年出生之人，上訴人所稱自83至88年借款期間
    ，被上訴人尚於求學中，並無經濟能力、事業基礎，且名下
    亦無財產，殊無可能向上訴人借貸高達600 多萬元，上訴人
    亦不可能借予被上訴人如此之鉅款。
  (三)坐落台南縣永康市之透天厝88年9 月登記在被上訴人名下，
    但該屋有向玉山商業銀行設定抵押貸款200 多萬？上訴人稱
    被上訴人向其借款購置不動產，顯係無稽之談。
  (四)上訴人所開立票號0000000 號之支票，在鈞院94年度上訴字
    第34號案中，陳稱是被上訴人父親楊明成所領受，又在本案
    稱是上訴人所領受，豈有一票兩借之理？
  (五)並聲明：上訴人於原審之訴及上訴均駁回；並陳明如受不利
    益之判決，願供擔保，請准宣告免為假執行。
貳、本院之判斷：
一、上訴人另案以消費借貸法律關係，曾起訴請求被上訴人父親
    楊明成返還借款335萬元，並舉上訴人所簽發發票日自87年2
    月間至87年12月間之支票12紙及訴外人楊明成所簽發台灣土
    地銀行面額335萬元之支票1紙為證據資料，惟因上訴人無法
    舉證證明上開12張支票係因借貸關係所開立及訴外人楊明成
    尚積欠借款250 萬元，而獲一部勝訴（85萬元部分）、一部
    敗訴（250 萬元部分）之終局判決（詳參本院卷第11至15頁
    原審93年訴字第169 號、本院94年上字第34號、最高法院95
    年台上第2464號、本院卷第95至97頁本院96年上更(一)字第2
    號及最高法院96台上1336號判決）；嗣上訴人復就同一資金
    往來事實，就上訴人交付現金274 萬元予被上訴人丙○○部
    分，改依不當得利之法律關係，對被上訴人提起訴訟，惟仍
    因上訴人無法舉證證明被上訴人有收受前開款項，而獲敗訴
    之判決（詳參本院卷第98、99頁原審97年訴字第117 號判決
    書），合先敘明。
二、本件兩造之爭點在於：兩造間是否有消費借貸之法律關係存
    在？若有，上訴人請求被上訴人給付積欠之350 萬元借款，
    有無理由？反之，若無，則上訴人得否依不當得利之法律關
    係，請求被上訴人返還所收受之350 萬元？
  (一)上訴人以消費借貸之法律關係請求被上訴人給付350 萬元借
    款，為無理由：
    1.按稱消費借貸者，謂當事人約定，一方移轉金錢或其他代
      替物之所有權於他方，而他方以種類、品質、數量相同之
      物返還之契約，民法第474條第1項定有明文。次按，民事
      訴訟法係由上訴人主張權利者，應先由上訴人負舉證之責
      ，若上訴人先不能舉證，以證實自己主張之事實為真實，
      則被上訴人就其抗辯事實，即令不能舉證，或其所舉證據
      尚有疵累，亦應駁回上訴人之請求；又主張法律關係存在
      之當事人，須就該法律關係發生所須具備之特別要件，負
      舉證之責任，最高法院著有17年上字第917 號、48年台上
      字第887 號判例可資參照。再按，當事人主張有金錢借貸
      關係存在，須就其發生所須具備之特別要件即金錢之交付
      及借貸意思表示一致負舉証之責任，若僅證明有金錢之交
      付，未證明借貸意思表示互相一致者，尚不能認有金錢借
      貸關係存在。本件上訴人主張被上訴人自83年起至87年間
      迭次向上訴人借款，現尚積欠借款350 萬元等語，揆諸上
      開規定，上訴人自應就其有交付金錢予被上訴人及兩造間
      就所交付之金錢有借貸意思合致之事實，負舉證責任。
    2.經查，上訴人就其有交付金錢之事實，業據提出附表一所
      載支票（詳原審卷(一)第7-15頁）及土地銀行玉里分行000-
      000-00000-0 帳戶內有轉帳支付如附表二所示支票紀錄（
      詳原審卷(一)第16、17、18頁）等件為證，而被上訴人就上
      開支票形式上之真正及除如附表二所示票號0000000 號外
      之支票均於其所有系爭帳戶兌現乙情，均不爭執（詳原審
      卷(一)第39、40、74頁），應信為真實。上訴人主張有將如
      附表二所示票號0000000 號、發票日87年1月5日、票面金
      額224,000 元之支票票款支付予被上訴人乙情，雖為被上
      訴人所否認，但據上訴人提出該支票影本背面有存入被上
      訴人帳戶之記載（本院卷第20頁），被上訴人對於該支票
      形式之真正亦不為爭執（本院卷第89頁反面），及上訴人
      於土地銀行玉里分行000-000-00000-0帳戶內，87年1月5
      日確有1筆224,000元轉帳支付票號0000000支票之紀錄（
      原審卷(一)第18頁），可知該支票亦於被上訴人系爭帳戶兌
      現，則上訴人於本院主張有將系爭支票票款支付予被上訴
      人等語，應堪採信。
    3.上訴人固提出系爭支票存入被上訴人系爭帳戶並兌現之事
      實，作為兩造間成立消費借貸法律關係之證據，惟按支票
      為無因證券，交付票據之原因甚多，或為贈與、或為買賣
      、或為確保當事人間已存在之法律關係、或為消滅已存在
      之法律關係，非僅囿於金錢借貸一端而已，是上訴人所提
      出之系爭支票兌現，僅能證明上訴人有付款之事實，尚不
      足作為兩造有消費借貸意思合致之證據。上訴人另聲請傳
      訊乙○○、丁○○，欲證明兩造間曾於88年間結算，被上
      訴人因積欠350 萬元債務故簽立同額借據之事實。然據證
      人丁○○於本院證述：「有一年的冬天，因為時間已久，
      所以記不得年份，大約是87或88年，我去拜訪乙○○，過
      了半小時，丙○○進來，我有看到丙○○拿1張Ａ4的紙張
      ，內容為『茲向甲○○女士借款新台幣350 萬』，且丙○
      ○有在一旁簽名，除了簽名之外，其他的字是以電腦直式
      打字的，我只有看到他當場簽字，甲○○並沒有在場。」
      「（你沒有看到他們之間的對帳經過，是不是？）是。」
      「（當時甲○○未在場，為何丙○○會提出這張借據？）
      我先到就跟乙○○談保險的事情，丙○○進來之後，我沒
      有聽他們談論的事情，我只知道丙○○有拿借據及簽名，
      丙○○簽完名後，借據就留下來給游先生。」「（你是否
      清楚丙○○與甲○○間的借貸往來經過？）我不清楚。」
      「（你在場時，丙○○拿出這張借據簽名的過程中，有無
      與乙○○說過什麼話，或他們之間談論和何？）我只有聽
      到丙○○說錢的事情會如期還錢。」「（丙○○拿出的借
      據有他的簽名，該借據是否還有其他的人簽名或蓋章？）
      他的簽名旁邊有蓋1 個章，那個章上面沒有寫任何字。」
      「（借據上面有無記載清償期間？）我記不起來。」等語
      （本院卷第53頁反面至54頁反面、56頁反面），僅說明被
      上訴人曾交付記載「茲向甲○○女士借款新台幣350 萬元
      」之借據予上訴人配偶乙○○，其上並有被上訴人簽名及
      不詳人之印文等事實，但對於借據上記載之債務是否為兩
      造間之借貸、上訴人有無交付金錢、被上訴人有無受領給
      付及結算之過程等，均無所悉。且與乙○○於本院證述：
      「我跟甲○○是夫妻關係，所以借錢都是我來處理；當天
      只有我、潘先生、楊先生3 人在場，之前陸續也有將債清
      算過；88年快過年之前，丙○○因為談婚事、過年要用錢
      ，所以急著要用錢，拿借據過來，我要他爸爸擔保，所以
      丙○○拿來的借據，除了有他自己簽名外，還有他爸爸擔
      保人楊明成甲存帳戶的章。在這天之前，我們已經談好了
      ，且之前陸陸續續已經把錢借給丙○○…」「350 萬元是
      累積的總額，錢都是甲○○在借的，只是我經手處理，是
      借給丙○○。因為之前他父親有借過3 百多萬元，且沒有
      還，又一延再延，所以我才說要換他兒子借，我有聲明這
      個是丙○○借的，他父母也說好，且丙○○也親自來簽名
      給借據。」「（丙○○有沒有親自出面借貸？）有的，丙
      ○○跟我說他要去買房子，方便跟人家講親事，之前他說
      他是會首，有先挪用得標會員的會款，所以他要補會款。
      」「（丙○○多次借貸時，有無簽立任何票據或簽立借據
      擔保？）他每次都是簽立借據，以前金額不大，後來就用
      大的借據去換回小的借據，最後累積到350萬元。」「（
      有無要求丙○○任何擔保品或保證？）沒有，只有要求他
      爸爸擔保。」「（借據有丙○○簽名及他父親蓋的甲存印
      章，他父親蓋章上面有無寫上保證人？）是寫擔保人，沒
      有簽名，只有蓋甲存的章。」等語（本院卷第54頁反面至
      56頁反面）相互參照，上開證人關於借據上有無擔保人及
      還款時間92年12月31日等之記載顯有不同。另乙○○證詞
      亦有下列可疑處：(1)依乙○○所言，兩造間存在借貸債務
      並經結算，何以被上訴人於日後方交付350 萬元收據予上
      訴人配偶乙○○，上訴人何不要求被上訴人當場開立收據
      。
      (2)既然被上訴人每次續借會重新開立新借據換回舊借據，
      何以被上訴人交付350萬元借據時，未見被上訴人索回先
      前之借據。(3)又被上訴人父親楊明成已積欠上訴人300 餘
      萬元債務，上訴人豈願借貸年僅20歲、無事業基礎之被上
      訴人，且在被上訴人藉詞購買房地需要資金為借貸之情形
      ，復未要求被上訴人日後以購買之房地設定抵押或另簽立
      本票擔保，僅要求資力不足之楊明成擔任保證人，顯不合
      常情。(4)依卷附建物謄本（本院卷第19頁）所示，被上訴
      人名下台南縣永康市房地係88年8月23日買賣，於同年9月
      20日移轉登記為被上訴人所有，遠在乙○○稱：『88年農
      曆年前』，被上訴人以要買房子方便談婚事為由而借款之
      後，是證人乙○○所稱系爭支票18紙，係被上訴人本人所
      借貸，結算後尚積欠350 萬元等詞，即難採信。
    4.復依被上訴人為63年10月9日出生之人（參本院卷第103頁
      戶籍謄本），其所有系爭帳戶開戶日期為80年7 月13日，
      當時被上訴人僅17歲，而於83年至87年間系爭帳戶往來資
      金動輒為數萬元至數10萬元間（詳原審卷(一)第80、91至93
      頁、原審97年訴字第117號卷第91至106頁），被上訴人於
      上開期間之年紀僅20至24歲，且附表1、2所示系爭支票18
      紙中有多紙支票係於被上訴人83年2月16日至85年2月16日
      服役期間（參原審97年訴字第117 號卷第81頁退伍證明書
      ），及上訴人於另案主張與楊明成之借貸所開立之支票亦
      均存入被上訴人系爭帳戶等情，足認被上訴人稱其所有系
      爭帳戶於83年至87年間供其父楊明成使用，堪信屬實。上
      訴人主張系爭支票於被上訴人所有系爭帳戶內兌現，與上
      訴人和被上訴人父母間資金往來無關云云，即非可採。
    5.此外，上訴人迄未能舉他證以實其說，是上訴人主張兩造
      間就系爭350 萬元有消費借貸之法律關係存在乙情，洵非
      足採。從而，上訴人依消費借貸之法律關係請求被上訴人
      返還借款350 萬元，核屬無據。
  (二)上訴人依不當得利之法律關係，請求被上訴人返還所收受之
    350 萬元，為無理由：
    1.按不當得利返還請求權，以無法律上之原因而受利益為其
      成立要件之一，故主張此項請求權成立之原告，應就無法
      律上之原因而受利益之事實，負舉證責任（最高法院77年
      度台上字第1756號判決可資參照）。本件上訴人主張系爭
      支票中既均於被上訴人所有系爭帳戶兌現，而此部分款項
      核與上訴人及被上訴人父母間之資金往來，係屬二事，則
      被上訴人受有支票兌現之利益，並無法律上之原因，而得
      依不當得利之法律關係，請求被上訴人返還。然為被上訴
      人否認，辯稱此係被上訴人父母持遠期客票向上訴人換票
      之資金往來情況，而將支票存入被上訴人所有系爭帳戶兌
      現，且交付予上訴人之所有遠期客票亦均已兌現，故其受
      有利益非無法律上原因，尚難謂不當得利。則上訴人應就
      被上訴人帳戶內兌現之系爭支票票款無法律上之原因受領
      之事實負舉證之責任。
    2.經查，上訴人於另案（原審93年訴字第169 號）本於消費
      借貸法律關係對被上訴人父親楊明成起訴主張「上訴人於
      87年間總共簽發支票12張借款予楊明成，及84至87年間交
      付現金共計274萬元予丙○○（其中250萬元是上訴人向李
      瑞珠所調借之資金），嗣就渠等間之借貸，經結算後，楊
      明成尚有335萬元未給付，故楊明成簽立台灣土地銀行335
      萬元支票予上訴人」等情（詳見原審93年訴字第169 號判
      決書事實欄中兩造陳述、本院94年上字第34號判決理由欄
      一、所載），請求被上訴人父親楊明成返還借款335 萬元
      ，並舉上訴人所簽發發票日自87年2 月間至87年12月間之
      支票12紙及訴外人楊明成所簽發台灣土地銀行面額335 萬
      元之支票1 紙為證據資料，惟因上訴人無法舉證證明上開
      12張支票係因借貸關係所開立及訴外人楊明成尚積欠借款
      250萬元，而獲一部勝訴（85萬元部分）、一部敗訴（250
      萬元部分）之終局判決；嗣上訴人復就前開另案訴訟中同
      一資金往來事實，針對其中上訴人交付現金274 萬元予丙
      ○○部分，另案（原審97年訴字第117 號）改依不當得利
      之法律關係，對被上訴人丙○○提起訴訟，惟仍因上訴人
      無法舉證證明被上訴人丙○○有收受前開款項，而獲敗訴
      之終局判決。由此可知，上訴人就其與訴外人即被上訴人
      父親楊明成之間，於83年至87年期間資金往來款項，於88
      年進行結算後，除就前開另案訴訟（原審93年訴字第169
      號）所引用上訴人簽發之12紙票據金額、訴外人楊明成簽
      發面額335 萬元支票及84年至87年間交付之現金有所爭執
      外，對上開票據以外之票據資金往來情形，已無爭執，換
      言之，上訴人所認定之對帳結果，即係訴外人楊明成就渠
      等自83年至87年間之資金往來，尚積欠上訴人335 萬元，
      且上訴人亦針對其所認定之對帳結果，與被上訴人父親楊
      明成發生糾紛，並提出前揭訴訟。
    3.再參酌一般持遠期客票向他人換票之資金往來慣例，提供
      換票之人，於收受遠期客票後，會開立支票予持遠期客票
      之人，故倘遠期客票無法兌現時，該未兌現之遠期客票，
      即為資金往來彙算及結算之依據。然依前揭上訴人與訴外
      人楊明成間資金往來模式、如附表1、2所示系爭支票、被
      上訴人所提出系爭遠期客票（詳原審卷(一)第201、207、22
      0、237、251、253、257、287、288、289頁及原審卷(二)第
      7 頁），以及另案判決所載上訴人所簽發之支票明細（詳
      原審93年訴字第169 號判決事實欄中兩造陳述）及被上訴
      人父親楊明成所持向上訴人換票之遠期客票明細（詳原審
      93年訴字第169 號判決事實欄中被上訴人陳述），可知上
      訴人與訴外人即被上訴人父親楊明成間自83年至87年長達
      5 年左右之期間，有十分密切之資金往來情形，訴外人楊
      明成在上開期間頻繁地持遠期客票與上訴人換票，則依前
      開說明，訴外人楊明成所持遠期客票倘有未兌現之情形，
      上訴人即應持該未兌現、且經訴外人即被上訴人父楊明成
      、母張慧君背書之遠期支票，要求訴外人楊明成兌現，殊
      無可能在訴外人楊明成自83年間起即有遠期客票未兌現之
      情形下，仍持續與訴外人楊明成資金往來長達5 年，此已
      與常情有違。況且，依前揭被上訴人所提出之系爭遠期客
      票，可知訴外人楊明成所持向上訴人換票之遠期客票，確
      實有兌現之事實，而上訴人迄今卻未能提出訴外人楊明成
      仍有遠期客票未兌現之證據，亦足徵上訴人與訴外人楊明
      成間就83年至86年12月間資金往來之系爭支票，確如前述
      ，業經渠等間之結算，已無爭執，自無本件訴訟所稱之結
      算款項尚積欠350萬之事實存在。
    4.承前所述，上訴人雖就前揭同一期間之資金往來事實，於
      另案（原審97年訴字第117 號）對被上訴人提起訴訟，惟
      仍獲敗訴判決確定，上訴人遂於同年（即97年）再改以83
      年至87年間所開立之系爭支票18紙為證據資料，並依據消
      費借貸及不當得利之法律關係（請求為擇一勝訴判決），
      復對被上訴人提起本件訴訟，請求被上訴人給付上訴人35
      0萬元，並主張「...上訴人與被上訴人及其父母於88年結
      算後...被上訴人尚積欠350萬元未還」等語（詳原審卷(一)
      第28、40頁）。勾稽前述上訴人與訴外人楊明成間資金往
      來習慣與模式、前揭上訴人對被上訴人及其父親楊明成所
      提起之歷次訴訟結果及本案訴訟主張、前開歷次訴訟所提
      出之證據資料，可知本件系爭支票之資金往來關係實係存
      在於上訴人與訴外人即被上訴人父親楊明成之間，且於88
      年結算後，就本件系爭支票之資金往來款項已無爭執，上
      訴人卻因其於前案歷次訴訟訴請訴外人楊明成給付其所認
      定之對帳結算金額，遭敗訴判決，始於本案復就其與訴外
      人楊明成結算後、已無爭執之系爭支票資金往來款項，對
      單純提供系爭帳戶予訴外人楊明成之被上訴人主張消費借
      貸關係及不當得利而提起本訴，殊無可取。
    5.上訴人雖一再爭執本案提出之系爭支票18紙，與另案提出
      之12張支票及受領人楊明成，均有不同。然查，上訴人與
      被上訴人父親楊明成往來之借款債務，亦均係使用被上訴
      人系爭帳戶，上訴人既無法釐清系爭支票18紙票款，未予
      全部或一部清償之票據號碼，被上訴人自無進一步證明其
      父親楊明成以遠期客票兌現清償之事實。何況，依證人乙
      ○○於本院證稱：被上訴人簽立借據之後未再清償債務（
      本院卷第56頁），則上訴人何有擔心被上訴人放棄還款意
      願，而僅就被上訴人父親楊明成提起訴訟之考量。
    6.綜上所述，系爭支票雖均於被上訴人所有系爭帳戶兌現，
      惟此係基於上訴人與訴外人即被上訴人父親楊明成間資金
      往來關係，非無法律上原因，且上開支票所兌現之款項，
      亦業經上訴人與訴外人即被上訴人父親楊明成結算結果已
      無爭執，從而，上訴人本於不當得利之法律關係，請求被
      上訴人給付350 萬元，自屬無據。
三、綜上所述，上訴人依消費借貸及不當得利之法律關係，請求
    被上訴人給付350 萬元及法定遲延利息，為無理由，應予駁
    回。又上訴人之訴既經駁回，其假執行之聲請即失所依附麗
    ，應併予駁回之。原審駁回上訴人之訴及假執行聲請，並無
    不合。上訴意旨指摘原判決不當，求予廢棄改判，為無理由
    ，應予駁回。
四、據上論結，本件上訴為無理由，依民事訴訟法第449條第1項
    、第78條，判決如主文。
中    華    民    國    98    年    12    月    23    日
                    民事庭審判長法  官  謝志揚
                                法  官  林慶煙
                                法  官  劉雪惠
以上正本係照原本作成。
如不服本判決，應於收受送達後20日內向本院提出上訴書狀，其
未表明上訴理由者，應於提出上訴後20日內向本院補提理由書狀
（均須按他造當事人之人數附繕本）。上訴時應提出委任律師或
具有律師資格之人之委任狀；委任有律師資格者，另應附具律師
資格證書及釋明委任人與受任人有民事訴訟法第466條之1第1項
但書或第2項（詳附註）所定關係之釋明文書影本。
附註：
民事訴訟法第466條之1（第1項、第2項）：
對於第二審判決上訴，上訴人應委任律師為訴訟代理人。但上訴
人或其他法定代理人具有律師資格者，不在此限。
上訴人之配偶、三親等內之血親、二親等內之姻親，或上訴人為
法人、中央或地方機關時，其所屬專任人員具有律師資格並經法
院認為適當者，亦得為第三審訴訟代理人。
中    華    民    國    98    年    12    月    23    日
                                書記官  李德霞


司法院資訊處製作；財團法人民間司法改革基金會備份。
